臺灣高雄地方法院民事判決　　　　　　　96年度訴字第1398號
原　　　告　甲○○
訴訟代理人　張名賢律師
被　　　告　乙○○
訴訟代理人　洪耀臨律師
上列當事人間清償借款事件，經本院於民國96年11月27日言詞辯
論終結，判決如下：
    主      文
被告應給付原告新臺幣玖拾伍萬元，及其中新台幣（下同）參拾
萬元自民國九十四年五月十六日起、其中貳拾陸萬伍仟元自九十
四年六月二十八日起、其餘參拾捌萬伍仟元自九十四年七月五日
起，均至清償日止，按年息百分之五計算之利息。
訴訟費用由被告負擔。
本判決於原告以新臺幣參拾貳萬元為被告供擔保後得假執行。但
被告如以新臺幣玖拾伍萬元預供擔保，得免為假執行。
    事實及理由
一、原告起訴主張：被告自民國93年起陸續向原告借款新臺幣（
    下同）30萬元、50萬元、70萬元，合計共借款150 萬元（下
    稱系爭借款），並指示原告將上開款項匯入被告之子丁○○
    設立於第一商業銀行帳號00000000000 號帳戶內（下稱系爭
    第一銀行帳戶）。原告為減免匯費支出，遂以丁○○名義分
    別於93年12月20日、94年1 月18日、94年6 月19日各存款30
    萬元、50萬元、70萬元入系爭第一銀行帳戶內。詎被告僅清
    償其中24萬元，其餘被告所交付，經其背書如附表所示用以
    清償餘款126 萬元之4 紙支票，經原告遵期提示，均因存款
    不足退票，嗣經原告於94年間向如附表所示4 紙支票之發票
    人及背書人（即被告）提起給付票款訴訟，經台灣高雄地方
    法院94年度雄簡字第4920號給付票款事件判決被告及如附表
    編號2 所示支票之發票人林謝麗香應連帶給付原告票款31萬
    元確定，並經被告如數清償完畢。為此，原告爰依民法第47
    8 條消費借貸之法律關係，就系爭借款未償之餘款95萬元提
    起本件訴訟等語。並聲明除假執行擔保外，餘如主文所示。
二、被告則以：兩造間並無借貸關係存在，原告縱將系爭借款匯
    入被告之子丁○○名下帳戶，然尚不足執此遽為被告應負借
    款責任之推論，原告尚應就兩造間有消費借貸合意之事實負
    舉證之責等語置辯。並聲明：(一)原告之訴及其假執行之聲請
    均駁回。(二)如受不利判決，被告願供擔保請准免為假執行。
三、本件兩造不爭執事項為（見本院卷第149頁）：
  (一)原告分別於93年12月20日、94年1 月18日、94年4 月19日各
    以丁○○名義存款30萬元、50萬元、70萬元（合計共150 萬
    元）入被告之子丁○○設於第一銀行帳號00000000000 號帳
    戶中（即系爭第一銀行帳戶），並自被告取得如附表所示4
    紙支票用以清償上開150 萬借款之部分款項，共計126 萬元
    。
  (二)被告係分次將如附表所示4 紙支票分置於上載收件人為允統
    財企業有限公司之信封中交予原告收執，且當場與原告會算
    借款利息後，在上開信封背面親筆載明會算結果（見本院卷
    第148 頁）。
  (三)原告遵期提示如附表所示4 紙支票均因存款不足退票。
  (四)被告之子丁○○將系爭第一銀行帳戶之存摺、印章均交由被
    告保管，並提供上開帳戶予被告使用。
  (五)原告就系爭150 萬借款債權已受償24萬元，並依本院94年度
    雄簡字第4920號確定判決就如附表編號2 所示票款31萬元取
    償完畢，合計共受償55萬元。
四、本件兩造爭執事項為：(一)兩造間有無系爭消費借貸關係存在
    ？(二)原告依消費借貸關係請求被告清償借款有無理由？若有
    ，則應清償之數額為若干？茲分述如下：
  (一)兩造間有無系爭消費借貸關係存在？
  1.按消費借貸契約為要物契約，於當事人合意外，更須交付金
    錢或其他代替物，以移轉其所有權於他方，始能成立。次按
    當事人主張有利於己之事實者，就其事實有舉證之責任，民
    事訴訟法第277 條前段定有明文，是以主張消費借貸契約成
    立之人，自須就兩造間有消費借貸之合意，並已交付借款等
    對己有利之積極事實，負舉證責任，惟金融機構帳戶為個人
    理財之重要工具，衡諸日常生活經驗法則，係以帳戶設立人
    自己使用為常態，借予他人使用為變態，則主張變態事實之
    當事人，自應就其帳戶係借予他人使用，而非以自己使用之
    意思收受借款之事實負舉證之責任，均合先敘明。
  2.本件原告主張其於93年12月20日、94年1 月18日、94年4 月
    19日依被告之指示，以被告之子丁○○之名義各存款30萬元
    、50萬元、70萬元入系爭第一銀行帳戶，並自被告取得如附
    表所示4 紙支票用以清償其中126 萬借款，而被告於交付如
    附表所示4 紙支票與原告時，復與原告當面計算借款利息等
    情，均兩造所不爭執，已如前述，並據原告提出第一銀行存
    款存根聯影本3 紙、如附表所示支票暨其退票理由單影本各
    4 份、信封正反面影本各4 件為證（見本院卷第6 頁、第8
    頁、第152 頁），是以本件被告除提供帳戶收受原告交付之
    系爭借款外，被告本人復親自出面就借款清償之日期、方式
    及利息計算標準等締結消費借貸契約之必要之點，與原告達
    成一致之意思合致，足認原告就系爭消費借貸合約已經兩造
    意思，並已交付借款予被告收受一節，盡其舉證責任，則被
    告辯稱其係提供系爭第一銀行帳戶予訴外人丙○○○使用，
    並為丙○○○之利益與原告計算借款利息等變態事實，即應
    由被告負舉證責任，倘其未能舉證以實其說，即應對原告履
    行清償消費借貸款項之義務。
  3.被告固辯稱：系爭借款係丙○○○向原告借貸等語，並傳喚
    證人丙○○○為證。但查：
  (1)證人丙○○○雖證稱：伊於94年4 月間先請被告詢問原告是
    否有錢可借人周轉，伊亦打電話向原告借款，嗣經被告對伊
    表示原告有錢出借，叫伊開票向原告借款等語（見本院卷第
    96頁），惟證人丙○○○所述借款時點為94年4 月間，已與
    原告係分別於93年12月20日、94年1 月18日、94年4 月19日
    交付借款一節不符，尚難認丙○○○為原告於93年12月20日
    、94年1 月18日交付借款之對象。
  (2)又證人丙○○○先證稱：伊因沒有可以使用的帳戶，且原告
    向伊表示向與被告有金錢往來，遂要將錢匯入被告之子丁○
    ○帳戶中（即系爭帳戶）較為方便，伊再向被告拿印章及存
    摺一次領款95萬元云云（見本院卷第92頁、第93頁）。嗣又
    改稱：伊自己有銀行帳戶，但原告說直接匯入被告或其子丁
    ○○的帳戶比較方便等語，復改稱：伊於94年4 月間原告向
    其表示要將款項匯入被告之帳戶前，伊已向被告商借其子丁
    ○○之帳戶等語（以上見本院卷第93頁、第96頁），被告就
    其出借系爭帳戶供丙○○○使用之緣由則陳稱：丙○○○知
    道原告將互助會款匯入丁○○帳戶內給伊，丙○○○不要讓
    原告多花一筆匯費，所以才要求使用丁○○的帳戶等語（見
    本院卷第146 頁），經核證人丙○○○就其向被告借用系爭
    帳戶之時點及緣由，先後陳述已不一致，且與被告供稱係丙
    ○○○主動指定使用系爭帳戶不符，而不可採。況系爭借款
    係於93年12月20日、94年1 月18日、94年4 月19日分次交付
    30萬元、50萬元、70萬元，為兩造所不爭執，已如前述，則
    被告自無可能由系爭帳戶內一次領足95萬元，再參諸系爭帳
    戶之提款紀錄顯示，該帳戶於94年4 月12 日 、94年4 月19
    日、94年4 月20日經人分別提領399,000 元、666,000 元、
    30,000元，有第一銀行存款明細分類帳1 份在卷可稽（見本
    院卷第127 頁），足見證人丙○○○就領款數額、次數所為
    證述，已悖離事實，殊非可採。
  (3)證人丙○○○另證稱：如附表所示4 紙支票係伊按伊與原告
    約定之還款日所簽發，伊則開立自己或郭秋香名義的支票以
    為清償，並通知原告向被告拿票等語（見本院卷第96頁、第
    91頁）。惟原告否認之，並主張：伊與被告合夥關係良好，
    故於貸與系爭借款時，並未要求被告書立借據，且因兩造向
    有金錢往來，被告前所交付之客票均有兌現，伊始未要求被
    告開立本人支票或本票以為清償，逕收受被告交付之客票，
    並只要求被告在客票背書「林」、「香」（即被告之綽號「
    阿香」），而未要求被告簽寫全名等語（見本院卷第145 頁
    ）。查：
  本件如附表編號2 所示支票背書所載「香」字，確為被告所
    親簽，已據被告於本院94年度雄簡字第4920號給付票款事件
    95年1 月12日審理程序中自認：「香字是我寫的，表示錢是
    我向原告調的」等語無訛，並經本院以94年度雄簡字第4920
    號判決確定，被告復已如數清償完畢，均為兩造所不爭執，
    且經本院依職權調閱94年度雄簡字第4920號給付票款事件全
    卷卷證核閱屬實（見94年度雄簡字第4920號卷第107 頁、本
    院卷第49頁），是原告主張其於被告交付客票用以清償借款
    時，曾要求被告背書，並經被告於票背背書「林」字一情，
    尚屬非虛。
  又本件如附表編號1 、3 所示支票背書，經本院94年度雄簡
    字第4920號給付票款案件送交鑑定，其中附表編號1 所示支
    票背書之筆劃因有不自然現象難以鑑定；編號3 所示背書筆
    劃與印文重疊，有欠明晰，亦難鑑定；編號4 所示支票背書
    字跡則與丙○○○之筆跡相符，有內政部警政署刑事警察局
    95 年7月24日刑鑑字第0950064896號鑑定書1 份足憑（見本
    院94年度雄簡字第4920號給付票款事件卷第148 頁）。惟附
    表編號1 、3 所示背書之字跡既難以鑑定，即已無從排除被
    告為上開支票背書人之可能性，況附表編號1 所示支票之發
    票人既為林謝麗香，衡諸商場交易習慣，即當由發票人以外
    之人背書，以擔保票款支付，尚無再由發票人林謝麗香背書
    之理，是以原告主張被告於交付支票予伊收執時，曾於支票
    背書「林」字一情，應屬非虛。又被告雖辯稱：兩造間之借
    款債務已於94年5 月清償完畢，被告自無再持上開客票用以
    清償債務之必要，並提出原告不爭執其真正之94年5 月24日
    、94年5 月31日支票簽回單2 紙為證（見本院卷第113 頁）
    ，然觀諸上開94年5 月24日支票簽回單所載文字為「付清92
    年借款300,000 」，顯見該記載與本件發生於93年12月20日
    、94年1 月18日、94年4 月19之系爭借款無涉，另94年5 月
    31日支票簽回單則僅記載「付清借款50,000」等文字，尚無
    從自該文字記載另予推認自94年6 月起兩造已無任何借款債
    務存在，被告所辯洵非可採。原告主張其因自被告取得上開
    客票而要求被告背書擔保票款支付責任一情，核與日常生活
    經驗法則相符，應堪採信。
  至於本件附表編號4 所示支票背書字跡固經鑑定認與丙○○
    ○之筆跡相符，有前開內政部警政署刑事警察局95年7 月24
    日刑鑑字第0950064896號鑑定書1 份足憑（見本院94年度雄
    簡字第4920號給付票款事件卷第148 頁）。惟該背書「林」
    字筆劃簡單，且僅有1 字，易於臨摹或變更其書寫方式，是
    前開鑑定結果雖可供參考，然非最終結論，仍應調查其他佐
    證以為判斷，尚不得僅憑前揭鑑定意見即遽認證人丙○○○
    為附表編號4 所示支票之背書人，亦據前開鑑定書於鑑定結
    果欄內附載明確。惟證人丙○○○就系爭借款時點、給付方
    式所為證述均核與事實不符，已如前述，難認證人丙○○○
    有何於上開支票背書擔保系爭借款清償之背書原因存在。再
    佐以證人丙○○○亦證稱：伊與原告並無生意往來或合夥關
    係，伊係在被告住處認識原告，伊向原告借款之先尚須先透
    過被告向原告探詢有無資金以供周轉等語（見本院卷第95頁
    、第96頁），足見證人丙○○○與原告間並無特別密切之信
    任關係存在，倘證人丙○○○確有向原告借款，並為背書擔
    保之情事，即應於支票背書記載全名，始能取信原告，而無
    單僅記載其所冠夫姓「林」字之理，原告主張其因自被告取
    得客票而要求被告背書負責等情，核與日常生活經驗法則相
    符，係屬可採。
  4.綜上，證人丙○○○之證詞尚不足採為對被告有利之論據，
    被告復未能提出其他積極證據以實其說，則被告辯稱：伊僅
    將系爭帳戶借予丙○○○使用，系爭借款乃丙○○○向原告
    借貸云云，即因欠缺佐據，難予採信。
  (二)原告依消費借貸關係請求被告清償借款有無理由？若有，則
    應清償之數額為若干？
  1.按稱消費借貸者，謂當事人一方移轉金錢或其他代替物之所
    有權於他方，而約定他方以種類、品質、數量相同之物返還
    之契約；借用人應於約定期限內，返還與借用物種類、品質
    、數量相同之物；遲延之債務，以支付金錢為標的者，債權
    人得請求依法定利率計算之遲延利息，民法第474 條第1 項
    、第478 條前段、第233 條第1 項分別定有明文。
  2.本件原告分別於93年12月20日、94年1 月18日、94年4 月19
    日借款30萬元、50萬元、70萬元予被告，並約定被告應於附
    表所示各該發票日清償之，詎被告迄今僅清償55萬元，尚有
    本金95萬元未為清償（即1,500,000-550,000=950,000） ，
    已如前述，原告自得依兩造間之消費借貸關係請求被告給付
    積欠之本金95萬元及自兩造約定之還款日翌日起算（即如附
    表所示發票日之翌日起算）之法定遲延利息。
  (三)綜上所述，原告依消費借貸之法律關係，請求被告給付如主
    文第1 項所示之金額，為有理由，應予准許。
五、本件兩造均陳明願供擔保，分別聲請宣告假執行及免為假執
    行，經核合於法律規定，爰分別酌定相當擔保金額准許之。
六、據上結論，本件原告之訴為有理由，依民事訴訟法第78條、
    第390 條第2 項，第392 條第2 項，判決如主文。
中　　華　　民　　國　　96　　年　　12　　月　　11　　日
                  民事第七庭法　官　賴文姍
正本係照原本作成。
如不服本判決，應於送達後20日內，向本院提出上訴狀並表明上
訴理由，如於本判決宣示後送達前提起上訴者，應於判決送達後
10日內補提上訴理由書（須附繕本）。
中　　華　　民　　國　　96　　年　　12　　月　　11　　日
                            書記官　李崑良
附表：
┌─┬─────┬───────┬─────┬──────┬──────┬──────┬────┐
│編│發 票 人  │付   款   人  │票據號碼  │  發票日    │   提示日   │ 票面金額   │背書字樣│
│號│          │              │          │            │（即退票日）│ (新臺幣）  │        │
├─┼─────┼───────┼─────┼──────┼──────┼──────┼────┤
│1 │丙○○○  │高雄市第二信用│HA0000000 │94年5 月15日│94年5 月16日│300,000元   │   林   │
│  │          │合作社鹽埕分社│          │            │            │            │        │
├─┼─────┼───────┼─────┼──────┼──────┼──────┼────┤
│2 │丙○○○  │  同    上    │HA0000000 │94年6 月6 日│94年6 月6 日│310,000元   │   香   │
├─┼─────┼───────┼─────┼──────┼──────┼──────┼────┤
│3 │郭秋香    │高雄市第三信用│KAS0000000│94年6 月27日│94年6 月27日│265,000元   │   林   │
│  │          │合作社營業部  │          │            │            │            │        │
├─┼─────┼───────┼─────┼──────┼──────┼──────┼────┤
│4 │郭秋香    │  同    上    │KAS0000000│94年7 月4 日│94年7 月4 日│385,000元   │   林   │
├─┴─────┴───────┴─────┴──────┴──────┼──────┴────┤
│                                                           合  計     │1,260,000元           │
└───────────────────────────────────┴───────────┘
